【裁判字號】    94,訴,1149
【裁判日期】    950223
【裁判案由】    損害賠償
【裁判全文】
臺灣桃園地方法院民事判決
原      告  甲○○
被      告  乙○○
上列當事人間請求損害賠償事件，原告就本院94年度壢交簡字第
74號刑事案件提起附帶民事訴訟（94年度壢交附字第40號），經
本院刑事庭裁定移送前來，於民國95年2月9日言詞辯論終結，本
院判決如下：
    主  文
被告應給付原告新臺幣貳拾玖萬陸仟貳佰陸拾捌元，及自民國九
十四年四月二十三日起，至清償日止，按週年利率百分之五計算
之利息。
原告其餘之訴駁回。
訴訟費用由被告負擔三分之一，餘由原告負擔。
本判決原告勝訴部分於原告以新臺幣壹拾萬元為被告供擔保後，
得假執行。但被告以新臺幣貳拾玖萬陸仟貳佰陸拾捌元為原告預
供擔保，得免為假執行。
原告其餘之假執行聲請駁回。
    事實及理由
一、按訴狀送達後，原告不得將原訴變更或追加他訴，但擴張或
    減縮應受判決事項之聲明者，不在此限，民事訴訟法第255
    條第1項第3款定有明文。本件原告起訴時原請求被告給付新
    臺幣（下同）80萬元及法定遲延利息，嗣於訴訟繫屬中擴張
    其聲明為請求被告給付1,036,857元及法定遲延利息，經核
    其聲明變更僅單純擴張應受判決事項之聲明，合於民事訴訟
    法第255條第1項第3款之規定，應予允許，合先敘明。
二、原告主張：
  (一)原告於民國93年7月13日18時45分許騎乘機車在桃園縣龜山
    鄉○路村○○路坑25之1號前，與被告駕駛自小貨車發生車
    禍，致原告受有頭部腦震盪、臉部撕裂傷、右側脛骨平台骨
    折等傷害。被告之過失行為，業經本院以94年度壢交簡字第
    74 號刑事判決被告有罪確定，爰依民法第184條第1項前段
    之規定訴請被告負損害賠償責任。
  (二)原告所受損害如下：
    1.醫藥費：22,857元及未來之醫療費。
    2.看護費：15萬元。
    3.不能工作之損失：原告為水電工程技工，以原告每日工資
      1,800元計，平均每月收入為5萬4千元，又原告因系爭車
      禍受傷而一年無法工作，原告計損失64萬8千元。
    4.精神慰撫金：20萬元。
  (三)並聲明：被告應給付原告1,036,857元，及自民事附帶刑事
    起訴狀繕本送達被告之翌日起至清償日止，按週年利率5％
    計算之利息；願供擔保請准為假執行之宣告。
三、被告抗辯：
  (一)被告係以小貨車販賣香腸為業，於夜間收攤駕車行經桃園縣
    龜山鄉○路村○○路坑25之1號前，駕車緊鄰內線車道（即
    快車道）欲於中央分隔島待轉區迴轉返家之際，突遭原告駕
    駛重型機車前來，然因當時被告已停妥於待轉區域，僅注意
    對向之來車，欲待對向來車經過後始為迴轉，詎料當下即聽
    見原告機車疾駛之引擎聲，但未見原告車輛之燈號，且因天
    色灰暗，被告並無法確定原告之來車方向，經過一陣撞擊後
    ，被告下車察看時始發現原告直接撞擊被告小貨車之左後輪
    ，該處係屬快車道，非供機車行駛之用，原告顯已違反道路
    交通安全管理處罰條例之規定。且被告車禍發生當時係屬暫
    停之狀態，依車禍當時撞擊之力道足證原告有超速駕駛之行
    為，又原告並未開啟機車車燈，難使第三人有注意其行車狀
    態之可能。故本件車禍之發生，被告並無過失，而原告則有
    上述過失，如認被告有過失，爰主張過失相抵。
  (二)並聲明：駁回原告之訴；如受不利之判決，願供擔保請准宣
    告免為假執行。
四、本院判斷：
  (一)經查，被告於93年7月13日18時45分許駕駛車號V6-4570號自
    用小貨車行經桃園縣龜山鄉○路村○○路坑25之1號入口前
    100公尺處，欲迴轉進入對向車道時，本應注意汽車迴車前
    應暫停並顯示左轉燈光或手勢，看清無來往車輛始得迴轉，
    而依當時情形並無不能注意之情事，竟疏於注意，冒然迴轉
    ，致同向在其後方直行而來之原告所騎乘車號MFY-898號機
    車避煞不及撞及被告車之左後輪，使原告受有右側脛骨平台
    骨折、左側膝蓋骨開放性骨折、頭部外傷併前額撕裂傷等傷
    害之事實，業據原告提出診斷證明書影本1紙為證，且據本
    院依職權調閱臺灣桃園地方法院檢察署93年度偵字第16569
    號、本院94年度壢交簡字第74號過失傷害案件卷宗核閱無訛
    。被告雖否認其有過失，並以前詞置辯，惟查：
    1.被告於警詢時承稱：伊當時停在事故地點路旁，「剛起步
      」，時速約5公里，欲駛越往林口方向車道至對向往龜山
      的車道，「當伊車剛駛至往林口方向車道的1、2車道中間
      時」，對方重機車就撞上伊車左後輪的位置，伊當時沒有
      看到對方的車輛，在對方車撞上伊車後才知道發生車禍等
      語（見臺灣桃園地方法院檢察署93年度偵字第16569號卷
      第3、4頁），斟諸被告於警詢時之陳述，因距事故發生時
      較近，較少權衡利弊得失，所陳應較符合事實，且其前開
      警詢所述核與原告陳稱：被告是突將車輛從路邊轉出才發
      生車禍等語較為相符，是足見被告於本院審理時辯稱：事
      故當時伊車輛早已迴轉出而停妥於待轉區域，欲待對向來
      車經過後始為迴轉云云，並不實在。參以，經細觀附於前
      開偵查卷之事故現場照片，二車發生事故時，被告所駕之
      自小貨車係停止橫跨於內側1、2車道中間，並非停止於最
      內側車道靠近對向車道處，衡情，亦與一般車輛欲迴轉前
      所可能在道路中央處停止待轉之位置顯然不同，益證被告
      所辯，要屬事後卸責之詞，不足採信。
    2.按汽車迴車前應暫停並顯示左轉燈光或手勢，看清無來往
      車輛，並注意行人通過，始得迴轉，道路交通安全規則第
      106條第5款定有明文，本件被告自承其於迴轉前並未見到
      原告所騎乘之機車，則本件被告顯有迴車前未注意看清無
      來往車輛始迴轉之過失至明。
  (二)按因故意或過失，不法侵害他人之權利者，負損害賠償責任
    ；不法侵害他人之身體或健康者，對於被害人因此喪失或減
    少勞動能力或增加生活上之需要時，應負損害賠償責任；不
    法侵害他人之身體、健康、名譽、自由、信用、隱私、貞操
    、或不法侵害其他人格法益而情節重大者，被害人雖非財產
    上之損害，亦得請求賠償相當之金額，民法第184條第1項前
    段、第193條第1項、及第195條第1項分別定有明文。原告因
    本件車禍受有前述傷害，核與被告之過失間，顯具有相當因
    果關係。則原告依上開規定請求被告負損害賠償責任，於法
    有據。爰就原告得請求損害賠償之項目及金額，析述如下：
    1.醫療費部分：
      按全民健康保險法第82條規定：「保險對象因汽車交通事
      故，經本保險提供醫療給付者，本保險之保險人，得向強
      制汽車責任保險之保險人代位請求該項給付」；另依強制
      汽車責任保險法第30條規定：「保險人依本法規定給付之
      保險金，視為加害人或被保險人損害賠償金額之一部分；
      加害人或被保險人受賠償請求時，得扣除之」。又全民健
      康保險法為保險法之特別法，依特別法優於普通法之原則
      ，全民健康保險法第82條應優先於保險法第135條、第103
      條之規定而為適用，從而全民健康保險之被保險人因汽車
      交通事故，經全民健康保險提供醫療給付者，全民健康保
      險之保險人自得向強制汽車責任保險之保險人代位請求該
      項給付，而依前開強制汽車責任保險法第30條規定，在保
      險人給付保險金之範圍內，加害人或強制汽車責任保險之
      被保險人的損害賠償責任即因而解免，全民健康保險被保
      險人對於加害人之損害賠償求權亦因而喪失。從而原告所
      提出之醫療費用單據中屬全民健康保險給付之部分，原告
      即不得再向被告請求而應予扣除。本件原告雖主張其已支
      出醫療費用22,857元並請求未來之醫療費，惟依卷附原告
      所提出之被告不爭執的醫療單據總計原告已自費支出之醫
      療費用共計16,612元。又本院函詢財團法人天主教聖保祿
      修女會醫院（以下簡稱聖保祿醫院）原告未來是否有需要
      再次進行手術，及其未來所需花費之手術、復健金額為何
      ？據該院函覆：原告宜再行「右脛骨平台鋼釘拔除術」、
      「左髖骨鋼釘拔除術」，上開手術病患須自行負擔2,500
      元左右，拔除鋼釘後僅須回診1 次，須花費掛號費200 元
      、門診部分負擔240 元、及藥費部分負擔（依藥費實際金
      額計算，從0 元至200 元），此有聖保祿醫院94年12月5
      日桃聖業字第0940000 249 號函附卷可稽（見本院卷第63
      頁）。準此，原告所請求之醫療費用在19,752元（16,612
      +3, 140 =19,752）之 範圍內應予准許，逾此部分之請求
      則屬無理由。
    2.看護費部分：
      原告主張其於受傷治療期間，由母親看護6個月，以每月
      25,000元計算，請求看護費15萬元。惟據本院依職權向聖
      保祿醫院函詢原告之傷勢需否專人看護、看護期間為何等
      節，據該院函覆：原告住院14日期間因兩膝骨折行動不便
      ，確實需他人全日看護照顧，出院返家後，需他人半日照
      顧看護1 個月，而該院全日看護收費2,200 元，半日看護
      收費1,300 元等情，有同上述該醫院函附卷可稽，是應認
      原告依其傷勢應有全日看護14日、半日看護1 個月而聘請
      看護之需要。又按親屬間之看護，縱因出於親情而未支付
      該費用，然其所付出之勞力，顯非不能以金錢為評價，此
      種基於身分關係之恩惠，自不能加惠於加害人，而應比照
      一般看護情形，認被害人受有相當看護費之損害，命加害
      人賠償，始符民法第193 條第1 項所定「增加生活上需要
      」之意旨（最高法院89年度台上字第1749號判決參照）。
      依上開聖保祿醫院之收費標準計算，原告所請求之看護費
      用在69,800元（(2200x14)+(1300x30) =69,800）之 範圍
      內應予准許，逾此部分之請求則屬無理由。
    3.工作損失部分：
      原告主張其每月薪資為54,000元，其因此次車禍受傷不能
      工作之日數為1 年，故請求工作損失648,000 元。經查，
      依原告所提出被告不爭執真正之各類所得扣繳暨免扣繳憑
      單及證明書所載，原告於93年2 月至93年6 月在永銘工程
      有限公司及安鼎科技有限公司擔任水電工程臨時員工，薪
      資共計254,250 元，依此計算，原告之平均月薪應為50,8
      50元，平均日薪應為1,695 元。又本院依職權向聖保祿醫
      院函詢原告因傷而無法工作之期間為何，據該院函覆：原
      告住院14日，自93年7 月26日出院後起算，其應休養而完
      全不能工作之期間為3 個月，如未來實施拔除鋼釘手術，
      其應休養而完全不能工作之時間為14日，有同上述該醫院
      函附卷可佐，準此，原告應休養而不能工作之期間合計應
      為118 日，該段期間其薪資損失共計200,010 元（1,695
      ×118 =200,010）。從而，原告所請求之無法工作之損失
      在198, 315元之範圍內，應予准許，逾此部分之請求則屬
      無理由。
    4.精神慰撫金部分：
      原告因被告侵權行為致受有前述傷害，查原告之學歷為國
      小畢業，職業為水電技工，擁有房地1筆，車子1部；被告
      之學歷為國小畢業、其職業為販賣香腸之小販、擁有車輛
      1 部等事實，業據兩造陳明在卷，且有原告所提出之證明
      書附卷可佐，爰審酌原告前述傷勢程度、及兩造之身分、
      地位、教育程度、經濟能力等一切情狀，認原告請求精神
      慰撫金20萬元尚屬過高，其精神慰撫金以15萬元為適當，
      逾此部分之請求則屬無理由。
    5.機車修復費用：
      按負損害賠償責任者，除法律另有規定或契約另有訂定外
      ，應回復他方損害發生前之原狀。債權人並得請求支付回
      復原狀所必要之費用，以代回復原狀，民法第213 條第1
      項、第3項定有明文。再按，不法毀損他人之物者，被害
      人得請求賠償其物因毀損所減少之價額，同法第196 條亦
      規定甚明。而依民法第196條請求賠償物被毀損所減少之
      價額，得以修復費用為估定之標準，但以必要者為限（例
      如：修理材料以新品換舊品，應予折舊）。故原告主張以
      修理費作為減少價額之依據，固為法之所許，但其中以新
      零件更換之零件折舊部分非屬必要費用，應予扣除。本件
      原告主張之修理費中，零件部分之數額為12,400元，工資
      部分之數額為3,600元。而依行政院所頒之「固定資產耐
      用年數表」及「固定資產折舊率表」之規定，機車（機器
      腳踏車）之耐用年數為3 年，依定率遞減法每年折舊536/
      1,000 ；又依所得稅法第54條第3 項之規定：採用定率遞
      減法者，其最後1 年度之未折減餘額以等於成本1/10為合
      度（即其最後1 年之折舊額，加歷年折舊累計額，其總和
      不得超過該資產成本原額9/10）。另依營利事業所得稅結
      算申報查核準則第95條第8 項之規定，固定資產提列折舊
      採用平均法或定率遞減法者，以1 年為計算單位，其使用
      期間未滿1 年者，按實際使用之月數相當於全年之比例計
      算之，不滿1 月者，以1 月計。查，原告機車係87年3 月
      9 日核發行車執照，此有原告提出之行車執照影本附卷可
      稽，依照上開計算方式，原告機車自領照使用起至發生車
      禍時（93年7 月13日）止，實際使用之年數為6 年4 月，
      已逾機器腳踏車之3 年耐用年限，則應認本件更換零件扣
      除折舊額後之價值，應為該零件金額之1/10即1,240 元為
      合理。另加上工資部分3,600 元，共計原告得請求之修復
      費用應為4,840 元。故原告所請求之機車修復費用在4,84
      0 元之範圍內，應予准許，逾此部分之請求則屬無理由。
    6.綜上，原告可向被告請求損害賠償包含醫療費、看護費、
      無法工作損失、精神慰撫金、機車修復費用等，合計共
      444,402元。
  (三)按損害之發生或擴大，被害人與有過失者，法院得減輕賠償
    金額或免除之，民法第217條第1項定有明文。關於非財產上
    之損害，被害人對於損害之發生或擴大與有過失者，因民法
    第217 條既未將之除外，依公平之原則，自應一體適用。查
    本件車禍之發生被告固有前開過失，惟斟諸原告於警詢時陳
    稱：伊行駛至事故地點前看到路旁靜止之被告車打左轉方向
    燈，因被告車靜止停於路邊，伊不知對方要如何行駛，便繼
    繼直行，突然被告車就駛入伊車道，伊無法閃避因而發生碰
    撞，伊第一次看見被告車距離約10公尺，伊駕車前有喝幾杯
    維士比飲料等語，及警員於事故發生後對原告進行酒精濃度
    測試，測得其酒精濃度為0.16MG/L（見臺灣桃園地方法院檢
    察署93年度偵字第16569 號卷第8 、9 、11頁）之情，足認
    於事故發生前，原告雖已發現被告斯時打左轉方向燈欲將車
    輛駛出迴轉，但卻疏於採取必要之安全措施，仍持續前行，
    迨見被告將車輛駛出已避煞不及而撞及被告車輛之左後輪，
    故應認原告對於本件車禍之發生亦與有過失。至被告雖辯稱
    原告斯時未開啟機車車燈復超速云云，惟被告並未舉證以實
    其說，且綜觀卷內資料，亦無法認定上情，附此敘明。爰審
    酌原告與被告就該損害發生原因力之強弱程度，認原告應負
    1/3 的過失責任，被告應負2/3 的過失責任。依此計算，原
    告得請求被告賠償之金額為296,268 元（444,402 ÷3 ×2
    ＝296,268）。
五、從而，原告本於侵權行為之法律關係，請求被告賠償296,26
    8 元，及自刑事附帶民事起訴狀繕本送達被告之翌日（94年
    4 月23日）起至清償日止，按週年利率5 ％計算之利息，洵
    屬有據，應予准許，其逾此部分之請求即為無理由，應予駁
    回。
六、本件事實已臻明確，兩造其餘之攻擊或防禦方法，及未經援
    用之證據，經本院斟酌後，認為與判決基礎之事實並無影響
    ，均不足以影響本裁判之結果，自無庸一一詳予論駁之必要
    ，併此敘明。
七、本件原告及被告均陳明願供擔保，請准宣告假執行及免為假
    執行，經核有關原告勝訴部分，均合於法律規定，爰分別酌
    定相當擔保金額准許之，至於原告敗訴部分，其假執行之聲
    請，因訴之駁回而失所附麗，應併予駁回，附此敘明。
八、結論：本件原告之訴，為一部有理由，一部無理由，並依民
    事訴訟法第385條第1項前段、第79條、第390條第2 項、第
    392條第2 項，判決如主文。
中    華    民    國    95    年    2     月    23    日
                          民事第一庭  法  官  林曉芳
以上為正本，係照原本作成。
如對本判決上訴，須於判決送達後20日內向本院提出上訴狀
中    華    民    國    95    年    2     月    23    日
                                      書記官  葉菽芬


司法院資訊處製作；財團法人民間司法改革基金會備份。
